【裁判字號】    92,判,406
【裁判日期】    920418
【裁判案由】    地價稅
【裁判全文】
最  高  行  政  法  院  判  決                    九十二年度判字第四○六號
    上  訴  人  臺南市稅捐稽徵處
    代  表  人  甲○○
    被 上訴 人  乙○○
右當事人間因地價稅事件，上訴人不服中華民國九十年十二月二十六日高雄高等行政
法院九十年度訴字第一五三○號判決，提起上訴，本院判決如左：
    主  文
原判決廢棄。
被上訴人在第一審之訴駁回。
第一審及上訴審訴訟費用均由被上訴人負擔。
    理  由
本件被上訴人起訴主張：依都市計畫法第四十二條、第四十四條規定，加油站專用區
、停車場用地均屬公共設施保留地。又依土地法第一百九十四條、土地稅法第十九條
、平均地權條例第二十三條規定，都市計畫公共設施保留地，在保留期間未做任何使
用，並與使用中之土地隔離者，而免徵地價稅。且依平均地權條例第二十二條規定，
依法限制或依法不能建築，免徵地價稅。又依都市計畫法第七條第一款規定及同條第
二款之規定，都市計畫法定程序之完成，必須完成主要計畫及細部計畫，方可公布實
施，在細部計畫尚未完成並加以公布實施前，則都市計畫之法定程序應屬尚未完成，
仍應依原來之土地使用分區別（或用地別）加以管制。查本案被上訴人所有座落於臺
灣省臺南市○區○○段五四八地號土地（下稱系爭土地），原為「油十八」加油站用
地，係屬公共設施保留地，嗣經臺南市政府第三次都市計畫通盤檢討及民國八十四年
九月二十五日內政部都市計畫委員會第三九○次會議紀錄決議意旨，與臺南市政府九
十年一月三十一日南都局計字第○○九一八號函說明三、及說明四意旨，本案系爭土
地都市計畫尚未完成法定程序即未公布實施是可認定，則依行政院八十三年十二月十
三日台八三經字第四六一七○號函、及財政部八十三年十二月二十七日台財稅第八三
一六二七八三二號函釋意旨，本案系爭土地依都市計畫法尚未完成法定程序，亦經都
市計畫主管機關（臺南市政府）以前揭八十九年一月十四日八九南都局計字第○○四
八二號函、及九十年一月三十一日九十南都局計字第○○九一八號函認定，且依法仍
限制建築，自有前述土地法、土地稅法及平均地權條例之適用，免徵地價稅。另本案
系爭土地主要計畫雖由加油站用地變更為低密度住宅區，其細部計畫仍須劃設百分之
三十停車場用地及百分之十五加油站專用區，且該停車場用地需由土地所有權人（被
上訴人）無償提供臺南市政府。縱使系爭土地已依都市計畫法完成法定程序（主要計
畫與細部計畫均完成）並加以公布實施，亦無將系爭土地全部改按一般稅率課徵地價
稅之依據。次查，本案系爭土地原經臺南市政府編定為加油站用地，嗣經「變更臺南
市主要計畫（第三次通盤檢討）案」由加油站用地變更為主要計畫低密度住宅區，目
前則依主要計畫「附帶條件」辦理細部計畫核定作業中，是以主要計畫之發布實施，
仍須依主要計畫「附帶條件」辦理細部計畫，則本案系爭土地都市計畫根本無法於八
十五年六月十五日發布實施，更無法加以課徵地價稅，則上訴人答辯系爭土地「都市
計畫」發布實施日為八十五年六月十五日，係有誤解。另依司法院釋字第一五六號解
釋意旨，上訴人竟謂本案都市計畫為擬定都市計畫機關依規定五年定期通盤檢討所做
之變更，非屬行政處分，顯係扭曲該解釋意旨。又「行政處分之附款係來自民法上法
律行為附款之概念，附款之作用在於補充或限制行政處分之效力。附款乃行政機關以
條件、負擔、期限或保留廢止權等方式附加於行政處分之主要內容的意思表示。附款
基本上非獨立之意思表示，但附款之記載亦未必係附記於主要內容之外，而可能直接
與處分內容一併明，成為行政處分之主要部分，故所謂附款並非謂行政機關必須在
文字上表明其為附款始足相當。附款之認定允宜適用對意思表示解釋之法則，探求其
真意而不拘泥所使用之字樣」則本案主要計畫之「附帶條件」與本都市計畫案應屬附
款關係，實無庸置疑；復依內政部七十五年十二月十八日台內營字第四六五二九二號
函為解釋臺灣省轄內主要計畫發布實施後尚未發布細部計畫之地區，無法確定核發都
市計畫分區使用證明之土地，可否申辦營業登記之疑義、內政部八十年十一月八日台
內營字第八○七八九六四號函為重申都市計畫未完成法定程序，即先行發照建築使用
之防止、內政部八十五年九月三十日台內營字第八五八四九四四號函釋可知，本案系
爭土地地目應屬尚未確定，尚未發生效力。末，系爭土地於八十五年六月十五日主要
計畫發布實施時，主管地政機關（臺南市政府）並未通報被上訴人，則不知上訴人有
何課稅依據？行政院八十三年十二月十三日台八三經字第四六一七○號函、行政院八
十三年十一月二十八日台八三財字第四四五三三號函、財政部八十三年十一月二十九
日台財稅第八三○六二五六八二號函及財政部八十三年一月二十七日台財稅第八三一
六二七八三二號函釋意旨，均係經都市計畫變更使用分區，在細部計畫尚未完成前，
如經都市計畫主管機關認定，仍應依原來之土地使用分區別（或用地別）管制。系爭
土地雖未屬上述函釋之農業用地，惟在其細部計畫尚未完成前，依其函釋意旨，仍應
依原來之使用分區（加油站用地）加以管制，視為公共設施保留地，應予免徵地價稅
，而土地稅法第三十九條之二第一項之規定應於本案並不適用。財政部於八十五年十
一月六日以台財稅第八五一九二三四九七號函駁回被上訴人之再訴願，惟查，該函釋
已於財政部稅制委員會所編印八十八年版土地稅法令彙編中免列，依財政部八十八年
七月二十七日台財稅第八八一九二八六八一號函釋意旨，則再訴願決定機關自行援用
之行為，實不足採。又上訴人、訴願決定機關、及再訴願決定機關均援引財政部八十
五年十一月六日台財稅第八五一九二三四九七號函釋，惟該函釋明確指出系爭土地依
法變更為住宅區，與本案系爭土地細部計畫尚未完成法定程序並發布實施，完全不同
，認事用法即有違誤。為此請求撤銷訴願、再訴願決定及原處分（復查決定含原核定
處分）等語。上訴人則以：本案系爭土地原經臺南市政府編定為加油站用地，嗣經該
府於「變更臺南市主要計畫（第三次通盤檢討）案」，由加油站用地變更為主要計畫
低密度住宅區，而都市計畫發布實施日為八十五年六月十五日，系爭土地且屬於公共
設施完竣之範圍，目前依主要計畫「附帶條件」辦理細部計畫核定作業中。而本案都
市計畫為擬訂計畫機關依規定五年定期通盤檢討所做必要之變更，非屬行政處分（司
法院釋字第一四八號、及第一五六號解釋參照），與細部計畫並無附款關係；又系爭
土地既經臺南市政府主要計畫變更為低密度住宅區，其效力已確定，與地目是否變更
並無關連。依行為時土地稅法第十四條規定，系爭土地係屬已規定地價之土地，亦無
土地稅法第二十二條規定應課徵田賦之情形，其又屬低密度住宅區，依上開土地稅法
規定即應課徵地價稅，是原處分尚無不合。又細部計畫既尚未發布實施，系爭土地尚
未供停車場及加油站使用，其經臺南市政府予以限制建築，惟並未限制其使用，被上
訴人尚可依其原使用情形繼續使用，或作除建築以外之其他用途使用，並無比例課徵
的問題。況土地是否屬於可適用土地稅法第十九條免徵地價稅規定之公共設施保留地
，依現行土地稅減免規則第二十二條第三款規定，係由稽徵機關根據主管地政機關通
報資料處理，而上訴人並未獲主管地政機關依前述規定通報，且臺南市政府都市發展
局九十年二月二日九十南都局計字第○一○三八號函復：說明五、細部計畫發布實施
後，停車場用地如產權尚屬私人所有則為公共設施保留地。是故系爭土地在細部計畫
發布實施前，尚非屬公共設施保留地，上訴人自無從將系爭土地予以免徵地價稅。另
就行政院八十三年十二月十三日台八三經字第四六一七○號函、及行政院八十三年十
一月二十八日台八三財字第四四五三三號函均以案地原為農業用地，嗣經都市計畫變
更為新市鎮特定區、住宅區或其他使用分區，在細部計畫尚未完成前，如經都市計畫
主管機關認定，仍應依原來之土地使用分區別（或用地別）管制而視為農業用地，其
於移轉或繼承時，始有行為時土地稅法第三十九條之二第一項規定之適用（財政部八
十三年十一月二十九日台財稅第八三○六二五六八二號函、八十三年一月二十七日台
財稅第八三一六二七八三二號函參照），而本案系爭土地非屬上開規定農業用地，該
地亦未供農業使用，並無上開函釋及土地稅法第三十九條之二第一項規定之適用。又
本案亦因與其相類之案件前經財政部八十五年十一月六日台財稅第八五一九二三四九
七號函釋，無土地稅法第十九條都市計畫公共設施保留地未作任何使用者免徵地價稅
之適用，亦無土地稅減免規則第十一條規定之適用，且經訴願及再訴願決定駁回在案
。而財政部八十五年十一月六日台財稅第八五一九二三四九七號函釋雖未列入八十八
年版之土地稅法令彙編，惟其係因屬個案之當然核示，為財政部予以免列，但並未刪
除，且其解釋之內容並未違反法律，依行為時法原則，本案援引適用並無不當等語，
資為抗辯。
原審斟酌全辯論意旨，及調查證據結果，以：本件上訴人認定本件系爭土地，並無土
地稅法第十九條都市計畫公共設施保留地未作任何使用者免徵地價稅之適用，亦無土
地稅減免規則第十一條規定之適用，係以財政部八十五年十一月六日台財稅第八五一
九二三四九七號函釋為據。然依據財政部八十八年七月二十七日（八八）台財稅第八
八一九二八六八一號函，已不再援引適用前開台財稅第八五一九二三四九七號函釋。
由司法院釋字第二八七號解釋及稅捐稽徵法第一條之一規定以觀，財政部就行政法規
所為之釋示，係闡明法規之原意，應自法規生效之日起有其適用。上訴人執言前開台
財稅第八五一九二三四九七號函釋雖業已不再援引適用，但仍屬個案之當然核示，而
仍予適用乙節，實有誤解。另，前臺灣省稅務局八十七年六月十六日八七稅二字第八
七三○四六三號函釋亦非指示本件上訴人應將系爭土地按一般用地稅率核課地價稅，
此意在指示上訴人於前開台財稅第八五一九二三四九七號函釋業已不再援引適用之際
，應斟酌該函釋之意旨，自行決定可否免徵地價稅，並非具體指示上訴人應依該財政
部函釋就系爭土地按一般用地稅率課徵八十七年度之地價稅。是以，前開台財稅第八
五一九二三四九七號函釋明確指出案地依法變更為住宅區，與本件系爭土地細部計畫
尚未完成法定程序並發布實施，並非相同。所謂「依法變更」為住宅區，當指都市計
畫法第七條第二款所稱之「細部計畫」業已完成法定程序並發布實施，即依同法第二
十二條之規定完成所為之細部計畫書及細部計畫圖，作為實施都市計畫之依據。則本
件上訴人主張被上訴人所有之系爭土地，原為「油十八」加油站公共設施保留地，嗣
經「主要計畫」變更為低密度住宅區，即屬前開台財稅第八五一九二三四九七號函釋
所稱之「依法變更」為住宅區等情，容有誤會。合先明。再者，縱前開台財稅第八
五一九二三四九七號函釋於本件爭訟中，有其個案適用之必要，而本件上訴人賴以核
課本件系爭土地地價稅應按一般用地稅率，係以本件被上訴人所有之系爭土地，原經
臺南市政府編訂為「油十八」加油站公共設施保留地，嗣經「主要計畫」變更為低密
度住宅區。然，依臺南市政府九十年一月三十一日南都局計字第○○九一八號函說明
三及說明四可知，被上訴人所有之系爭土地，經變更為低密度住宅區，事涉都市計畫
變更案自應經內政部審核通過。而所謂依法變更都市計畫案，係指「細部計畫」之變
更，非指具有法規命令性質，而人民無從提起爭訟之通盤檢討而言，此有經上訴人聲
請傳喚到院作證之證人陳進昌於原審九十年十一月九日行準備程序時，結證陳述明確
，核與被上訴人於歷次準備期日提出之內政部七十年九月十日台日營字第三五三五五
號函關於「通盤檢討」與「細部計畫」兩者間關係之函釋，相互合，自得採為本件
判決論證之依據。復從司法院釋字第一五六號解釋以觀，內政部變更都市計畫，係公
法上之單方行政行為，如直接限制一定區域內人民之權利、利益或增加其負擔，即具
有行政處分（一般處分）之性質，其因而致使特定人或可得確定之多數人之權益遭受
不當或違法之損害者，自應許其提起訴願或行政訴訟，以資救濟。因此，本件訴訟所
指之細部計畫須公告後，該次的通盤檢討始能實施，此亦為都市計畫法第七條第二款
所明示。從而，本件上訴人主張本件尚不能以細部計畫草案內土地使用分區編定為依
據，仍應以「主要計畫」編定之「低密度住宅區」為準云云，於法自屬無據。本件上
訴人一再執言，本件系爭土地是否屬於可適用土地稅法第十九條免徵地價稅規定之公
共設施保留地，依現行土地稅減免規則第二十二條第三款規定，係由稽徵機關根據主
管地政機關通報資料處理，而上訴人並未獲主管地政機關依前述規定通報，且臺南市
政府都市發展局九十年二月二日九十南都局計字第○一○三八號函復：說明五、細部
計畫發布實施後，停車場用地如產權尚屬私人所有則為公共設施保留地。是故系爭土
地在細部計畫發布實施前，尚非屬公共設施保留地，上訴人自無從將系爭土地予以免
徵地價稅云云。然細部計畫既尚未確定，本件上訴人即根據主計畫的變更遽以課稅，
不問細部計畫尚未經由地主擬出供臺南市政府核定之前，就主計畫將系爭土地變更為
住宅區，全部土地改依一般住宅區用地課地價稅，且上訴人訴訟代理人於九十年十月
十九日原審行準備程序時自承：本件於課稅時，當時有多少面積要做加油站及停車場
，尚未明確等情，則上訴人即無從就本案的課稅標的作出正確無誤的課稅處分，自與
行政程序法第五條所規定之明確性原則有違。至上訴人陳述，本案系爭土地非屬農業
用地，該地亦未供農業使用，並無行政院八十三年十二月十三日台八三經字第四六一
七○號函、及行政院八十三年十一月二十八日台八三財字第四四五三三號函釋及土地
稅法第三十九條之二第一項規定之適用云云，固屬有據。然而，上訴人復執言以原審
九十年度訴字第一五五一號判決，亦曾提及有關系爭土地非以免稅或依比例課地價稅
之土地，而是應依都市計劃變更為低密度住宅區來核課地價稅等情。然原審九十年度
訴字第一五五一號判決所涉之事實乃該爭訟之系爭土地於七十二年臺南市主要計畫（
第二次通盤檢討案）內變更為「主要計畫住宅區」，而後於七十七年五月公告之細部
計畫草案中規劃為「停車場用地」，惟該細部計畫草案目前尚未完成法定程序；且該
土地實際上於八十五年間業已舖設為水泥作為停車場使用，並未供農業使用之事實。
而本件系爭土地原是加油站用地，嗣經都市計劃的主計畫變更為住宅區，但該計畫亦
說明細部計畫時要有一定比例留供停車場及加油站，上訴人並未斟酌上情，據以核定
系爭地價稅處分，未就日後仍須規劃為停車場及加油站部分加以扣除，基於租稅公平
而言，事實上日後亦無從作為住宅區使用，前開情節如同主計畫是附有條件的變更；
系爭處分時細部計畫尚未完成，主計畫當亦尚未發生效力，目前也無法依住宅區名義
申請建照等情。兩相對照，本院九十年度訴字第一五五一號判決所涉之事實，自與本
件不盡相同，上訴人主張加以比附援引，尚非可採。綜上所述，上訴人之主張，既不
足取。被上訴人所有座落於臺南市○區○○段五四八地號土地，原經臺南市政府編訂
為「油十八」加油站公共設施保留地，嗣於八十五年六月十五日經「主要計畫」變更
為低密度住宅區，上訴人乃據以將該筆土地按一般用地稅率核課八十七年地價稅新台
幣（下同）一、三三○、四八六元，揆諸土地稅法第十四條、第十九條、土地稅減免
規則第十一條之規定，自有違誤。復查決定未准變更原處分，一再訴願決定，遞予維
持，亦有未洽。被上訴人起訴意旨求予撤銷，為有理由，自應將一再訴願決定及原處
分（復查決定含原核定處分）均予以撤銷，以期適法。
上訴論旨，除持前詞外，並以：上訴人考量主要計劃已變更為低密度住宅區並附帶條
件，應另行擬定細部計劃，並俟細部計劃完成法定程序發布實施後始得發照建築，惟
該細部計劃尚在核定作業中，是否仍視為公共設施保留地，予以免徵地價稅，為求慎
重，專案報奉前臺灣省稅務局函示參照財政部八十五年十一月六日台財稅第八五一九
二三四九七號函釋辦理，為行為時個案請示，自有其效力，而財政部八十八年版土地
稅法令彙編發布，將其放置於免列理由索引第九頁之免列理由欄亦註明為「個案之當
然核示」，故稽徵機關仍應受其拘束；據臺南市政府都市發展局九十年二月二日九十
南都局計字第○一○三八號函說明，系爭土地是否為「都市計劃公共設施保留地」，
上訴人根據主管機關臺南市政府認定者為準，又地價稅為每年定期開徵之稅目，係以
當年度之使用情形為課徵依據，本案系爭土地是否適用土地稅法第十九條公共設施保
留地之課徵規定，自應以課徵當年度之都市計劃土地使用分區為課徵依據；查已規定
地價之土地，除依土地稅法第二十二條規定課徵田賦者外，應課徵地價稅，土地稅法
第十四條定有明文，而本件被上訴人所有之系爭土地，雖原為公共設施保留地，惟不
論都市計劃變更前後其皆未作農業地使用，亦未作任何使用，且其並未與使用中之土
地隔離，故其不能依土地稅法第二十二條第一項各款徵收田賦及第四項規定免徵田賦
，自應依土地稅法第十四條規定課徵地價稅，為法所當然之解釋。況且，都市計劃五
年定期通盤檢討案，係一抽象、對不特定人之行政計劃，屬機關對於一般人民所為之
一般性措施，類於法規命令，自應於實施發布日即生效，本件臺南市政府第三次都市
計畫通盤檢討修正案，經內政部八十四年九月二十五日都市計畫委員會第三九○號會
議審議通過，明定系爭土地將來擬定之細部計畫應劃設：「住宅區面積佔百分之五十
五、停車場用地面積佔百分之三十、加油站專用區面積佔百分之十五」，臺南市政府
亦於八十五年六月十五日發布實施，則該都市計畫通盤檢討修正案應自特定實施日已
生效，即自八十五年六月十五日發布實施日起業已生效，其應課徵地價稅應已確定，
核課稅捐標的顯屬明確，被上訴人所有系爭土地自應受該法規命令之拘束，雖上開內
政部審議通過時附帶條件：「俟細部計畫完成法定程序發布實施後始得發照建築」，
但此係對將來擬定之細部計畫及系爭土地建築之限制，然其並非對都市計畫通盤檢討
修正案之限制，至此，核課稅捐之標的亦已明確，僅其正確位置尚有待將來擬定之細
部計畫經內政部核定後加以確定；何況系爭土地在細部計畫未擬定經內政部核定前，
僅係因住宅區位置尚未能確定而不能發照建築而已，並非不能為其他任何使用，自非
土地稅法第二十二條第一項第三款或第四款之情形，從而系爭土地自應按都市計畫通
盤檢討修正案明定之住宅面積比例核課地價稅，原判決有不適用土地稅法第十四條規
定之違誤；證人陳進昌證詞顯與土地稅法第十四條規定不符，其證詞自不得採為判決
基礎，原判決據為判決論證之依據，有判決違背法令之違誤；又縱使原處分適用之財
政部八十五年十一月六日台財稅第八五一九二三四九七號函釋業經該部八十八年七月
二十七日台財稅第八八一九二八六八一號函釋表示不再援用，但原審仍應依法判決，
自屬當然，惟原審卻不適用現行法位階順位最高之土地稅法第十四條規定據以判決，
其判決即有不適用法規之違誤，為其論據。經查，原審判決以：所謂都市計畫變更，
當指都市計畫法第七條第二款所稱之「細部計畫」業已完成法定程序並發布實施，即
依同法第二十二條之規定完成細部計畫書及細部計畫圖，得作為實施都市計畫之依據
者而言。通盤檢討，是主計畫的修正案，也是屬於都市計畫法上所謂的主計畫的一種
，於細部計畫完成核定之前，無法實施。因此公共設施保留地，嗣經都市計畫通盤檢
討，經主要計畫變更為低密度住宅區，目前依主要計畫「附帶條件」辦理細部計畫核
定中者，乃符合土地稅法第十九條及土地稅減免規則第十一條所稱之「都市計畫公共
設施保留地」要件，不得即按一般用地稅率核課地價稅為由，撤銷上訴人就系爭土地
按一般用地稅率核課八十七年度地價稅之處分及一再訴願決定，固非無見。惟按公共
設施保留地，嗣經都市計畫通盤檢討，經主要計畫變更為低密度住宅區，目前依主要
計畫「附帶條件」辦理細部計畫核定中者，於主要計畫變更為低密度住宅區後，顯己
不符土地稅法第十九條及土地稅減免規則第十一條所稱之「都市計畫公共設施保留地
」要件，自不得免徵地價稅，應按一般用地稅率核課地價稅，為本院最近之見解（本
院九十二年度四月份庭長法官聯席會議決議參照）。即對因都市計畫而被劃為公共設
施之用地，在未徵收或收購之保留期間，其使用已被限制，始得依特別稅率計徵地價
稅或免徵地價稅。依此意旨，都市計畫範圍內之土地，免徵地價稅之要件，有三：(一)
公共設施保留地；(二)未作任何使用；(三)與使用中之土地隔離等，缺一不可。本件系爭
土地原經臺南市政府編訂為油十八加油站公共設施保留地，嗣於八十五年六月十五日
變更為低密度住宅區，即其原為公共設施保留地之要件消失，則不論其變更後低密度
住宅區之細部計畫是否完成，即是否受不得違築使用或變更地形之限制，與其目前是
否未作任何使用，甚或與使用中之土地隔離等免徵地價稅要件無涉，則系爭土地於八
十七年間並無前開土地稅法第十九條規定免徵地價稅之要件，即與土地稅減免規則第
十一條所稱「都市計畫公共設施保留地」要件不符，上訴人據以按一般用地稅率核課
該年度地價稅，並無違誤，一再訴願決定遞予維持，亦無不合。被上訴人在原審起訴
，求為撤銷原處分及一再訴願決定之判決，難認為有理由，應予駁回。原審判決為被
上訴人勝訴判決，尚有可議，上訴意旨，求予廢棄改判，為有理由，應由本院將原審
判決廢棄，並改判如主文第二項所示。
據上論結，本件上訴為有理由，爰依行政訴訟法第二百五十六條第一項、第二百五十
九條第一款、第二百六十三條、第九十八條第三項前段，判決如主文。
中    華    民    國    九十二      年      四        月     十八       日
                    最 高 行 政 法 院  第 四 庭
                                審 判 長 法  官      廖  政  雄
                                         法  官      趙  永  康
                                         法  官      林  清  祥
                                         法  官      鍾  耀  光
                                         法  官      姜  仁  脩
右  正  本  證  明  與  原  本  無  異
                                         法院書記官  莊  俊  亨
中    華    民    國    九十二      年      四        月      十八      日


司法院資訊處製作；財團法人民間司法改革基金會備份。
